臺灣臺中地方法院民事判決　95年度訴字第1851號
原　　　告　乙○○
訴訟代理人　林麗麗　律師
被　　　告　丙○○○
訴訟代理人　陳明發　律師
複代理人　　甲○○
上當事人間分割共有物事件，本院於96年9月18日言詞辯論終結
，判決如下：
    主      文
兩造所共有，坐落於臺中縣大肚鄉○○段第一二五五地號、地目
旱，面積九二七０．二一平方公尺之土地，分割為如附圖甲案所
示Ａ部分面積柒捌捌壹．參捌平方公尺由被告取得；Ｂ部分壹參
捌捌．捌參平方公尺由原告取得。
訴訟費用新台幣壹拾參萬貳仟壹佰貳拾陸元，由被告負擔新台幣
壹拾萬肆仟元，餘由原告負擔。
    事實及理由
壹、兩造之聲明：
  一、原告：如主文第1項所示，訴訟費用由被告負擔。
  二、被告：兩造所共有坐落於臺中縣大肚鄉○○段第1255地號
      土地應依附圖所示乙案分割，其中附圖乙案1255-A000部
      分由被告取得，附圖乙案1255-A001部分由原告取得。
貳、原告起訴主張：坐落於臺中縣大肚鄉○○段第1255地號、地
    目旱，面積9,270.21平方公尺之土地為兩造所共有，原告之
    應有部分為265/1,280，被告之應有部分為1,015/1,280，該
    土地雖係一般農業區內之農牧用地，惟係兩造於79年間即保
    持共有，依法不受耕地不得分割之限制，兩造間亦無不分割
    之特約。上開土地自兩造共有以來，即各自分管使用，被告
    並在其使用之土地上蓋有紅磚平房、及廠房出租他人使用，
    原告嗣亦於77年間興建鋼構廠房出租他人。其後於92年間實
    施地籍圖重測時，原告發現實際使用之部分土地，較依應有
    部分換算之土地地面積不足150餘坪，又同地段第1285地號
    土地之使用地類別為交通用地，依原告之方案分割，並不使
    被告分得之土地產生不能通達公路之不利益，且因系爭土地
    僅部分緊鄰公路，分割後之土地因位置之不同而影響其價值
    ，原告亦願以金錢作為補償等語。
參、被告則以：依應有部分換算，原告應得之面積為1,919.22平
    方公尺，但原告主張之分割方案，其所分得之土地東邊臨遊
    園路、南邊面臨不知名之大巷道，而被告所分得之土地未臨
    路，且同地段第1285地號土地仍為建地目，而為訴外人林特
    別所有，原告主張依其方案被告之主張可通馬路與事實不相
    符，爰請求依附圖所示乙案進行分割。
肆、經查：
  一、按除因物之使用目的不能分割或契約約定有不分割之期限
      者外，共有人得隨時請求分割共有物，又分割之方法不能
      協議者，法院得因任何共有人之聲請為原物分割或變價分
      割，以原物為分配時，如共有人中，有不能按其應有部分
      受分配者，得以金錢補償之，民法第823條第1項前段、第
      824條定有明文。本件兩造共有之系爭土地，其使用分區
      為一般農業區之農牧用地，雖屬農業發展條例第3條第11
      款所定之耕地；惟兩造於79年間即保持共有，此有原告所
      提出之土地謄本謄本在卷可稽（詳沙調卷），依同條例第
      16條第1項第4款、第2項之規定，不受不得分割（及分割
      後最小面積）之限制，且兩造就系爭土地並無不分割之協
      議，依系爭土地之使用目的亦無不能分割之情事，又原告
      曾請求被告分割，經本院95年度沙調字第23號調解不成立
      ，此為兩造所不爭，是原告請求分割系爭土地，自無不合
      。
  二、法院定共有物之分割方法，應斟酌當事人之聲明、共有物
      之性質、經濟效用及全體共有人之利益等公平決之。而：
    (一)依本院履勘現場所見，系爭土地上現有原告搭建之鋼構廠
      房，原告所使用之部分，大致面臨遊園路與不知名巷道，
      而被告所使用者，其上搭蓋有磚造平房，及鐵皮浪板工廠
      ，此有本院95年9月4日勘驗筆錄（本院卷第26頁）、現場
      略圖（第27頁）、測量成果圖（第34頁），及現場照片（
      第44頁至第52頁）在卷可稽。以附圖所示甲案之分割方式
      而言，分割方式與兩造向來使用系爭土地之方法大致相符
      ，不致於導致雙方於系爭土地上所搭蓋之既有建物必需大
      幅更動拆除，及土地使用之方式被變更，對於兩造均屬有
      利。相對而言，附圖乙案之分割方式，將造成原告地上之
      既有建物被拆除，整體社會經濟之利益不免受有損害，並
      非妥適，自不待言。
    (二)被告雖主張依附圖甲案進行分割，將導致其所分得之Ａ部
      分無法面臨道路，整體使用之經濟利益受損；惟附圖甲案
      之Ａ部分土地尚可經由同地段第1285地號土地通達遊園路
      ，此有現場略圖（第28頁）、照片（第44頁至第52頁），
      及測量成果圖（第34頁）可稽；且被告取得系爭土地之應
      有部分，係於79年12月11日受其夫林特別之贈與而來（見
      本院卷第146頁土地登記謄本，系爭土地實施重測前之地
      號為大肚鄉○○○段井子頭小段第147-2地號），而林特
      別於69年4月9日與訴外人即大肚鄉○○○段井子頭小段第
      14 8-2地號之共有人張來、張清筆、張清信等人，共同提
      供重測前第148-2、第147-2地號土地與雷朱玉雲合建房屋
      ，其後第148-2地號於72年4月27日分割增加第148-33地號
      至148-61地號土地，其中第148-56地號（按即重測後之瑞
      井段第1285地號）現由被告之夫林特別於86年10月14日因
      共有物分割而單獨所有，此亦有原告所提出之土地登記謄
      本，及被告所提出之提供土地合建合約書（本院卷第142
      頁至第148頁、第115頁、第53頁）可證，依上開合建之規
      劃，被告之夫於系爭土地上合建房屋時，本應即是規劃透
      過第1285地號土地，將所建房屋之基地連接遊園路，而被
      告又係受林特別之贈與取得系爭土地之應有部分。本件分
      割後之土地被告取得之部分，連接於遊園路亦無困難，被
      告主張無適當之通道，尚非可採。
    (三)就取得之面積而言，依附圖甲案進行分割之結果，Ａ部分
      之面積為7,881.38平方公尺，略大於依被告之應有部分換
      算而成之面積7,350.98平方公尺（9,270.21÷1,280×1,0
      15＝7,350.98），而Ｂ部分之面積1,388.83平方公尺，則
      小於依原告之應有部分換算成之面積1,919.22平方公尺（
      9,270.21÷1,280××265＝1919.22）；惟原告所取得之
      Ｂ部分土地直接面臨遊園路（惟直接相臨之第1292地號土
      地為訴外人林彩、林坑等共有之交通用地）及不知名之巷
      道；Ａ部分之土地則應透過林特別之第1285地號土地連接
      遊園路，Ｂ部分土地使用之方便性不如Ａ部分土地，亦屬
      至明。經兩造合意送群益不動產估價師事務所鑑定結果，
      該事務所考量Ａ部分土地為臨7公尺巷道，Ｂ部分則為面
      臨15公尺遊園路、4公尺巷道；Ａ部分土地寬度為89.5公
      尺，Ｂ部分寬度約43公尺；Ａ部分深度為89公尺，Ｂ部分
      深度約36.5公尺；Ａ部分地形近似方形，Ｂ部分則近似梯
      形等各情，認Ａ部分之時價為每坪新台幣（下同）15,000
      元，Ｂ部分之時價為每坪22,000元，此有鑑價報告書在卷
      可稽。本院認上開鑑定之結果，業已考量系爭土地之實際
      狀況、使用之方便性，其結果尚屬公允可信，被告以其土
      地未面臨巷道，主張上開鑑定之結果不足採信，為本院所
      不採。依上開鑑定之結果，被告取得土地之價值為35,762
      ,000 元（依被告之應有部分計算應為35,687,558元；即
      45,005,0 00÷1,280×1,015＝35,687,558），原告取得
      土地之價值為9,243,000元（依被告之應有部分計算應為
      9,317,441元；即45,005,000÷1,280×265＝9,317,441
      ），與兩造應有部分之權利價值核屬相當，其分割之方式
      應屬公平允當。
    (四)再就附圖甲案所示，Ａ、Ｂ兩地之地形，Ａ部分近似方形
      ，Ｂ部分則近似梯形，形式方整，有利於土地之整體規劃
      使用，而乙案則使Ａ部分呈不規則狀，於Ａ、Ｂ兩部分之
      土地之整體利用俱屬不利。
  三、綜合上情，本院認以附圖甲案所示分割方法，於共有物之
      性質、經濟效用，及全體共有人之利益及公平性考量，俱
      屬允當，爰判決如主文第一項所示。
  四、分割共有物之訴，係合兩造之必要共同訴訟，原、被告之
      間本可互換地位，本件原告起訴雖於法有據，但被告之應
      訴實因訴訟性質所不得不然，故所為抗辯自為伸張或防衛
      權利所必要，是以本院認本件之訴訟費用應由兩造按其應
      有部分之比例分擔較為公允，而本件訴訟費用計原告繳納
      之第一審裁判費50,401元、鑑定費（測量）50,125元，鑑
      定費（鑑價）15,000元，被告繳納之鑑定費（鑑價）15,
      000元、鑑定費（測量）1,600元，計132,126元，應由被
      負擔104,000元，餘由原告負擔。
伍、結論：原告之訴為有理由，依民事訴訟法第80條之1，判決
    如主文。
中　　華　　民　　國　　96　　年　　10　　月　　2 　　日
                  民事第三庭    法  官  王  銘
正本係照原本作成。
如對本判決上訴，須於判決送達後20日內向本院提出上訴狀。
中　　華　　民　　國　　96　　年　　10　　月　　2 　　日
                                書記官
